臺灣士林地方法院刑事判決
111年度訴字第57號
公  訴  人  臺灣士林地方檢察署檢察官
被      告  葉敏鴻




            徐德興



上列被告因傷害案件，經檢察官提起公訴（110年度偵字第15964
號），本院判決如下：
    主  文
丙○○犯傷害罪，處有期徒刑參月，如易科罰金，以新臺幣壹仟元
折算壹日。
乙○○犯傷害罪，處有期徒刑貳月，如易科罰金，以新臺幣壹仟元
折算壹日。
    事  實
一、乙○○為址設臺北市○○區○○路00號「全家便利商店」寧夏店店
    員，其於民國110年8月14日23時28分許，在上揭店內，因勸
    導入內消費之丙○○必須依照政府規定配戴口罩，致丙○○心生
    不滿，與乙○○發生言語爭執，詎丙○○竟基於傷害犯意，徒手
    及手持安全帽接續多次毆打乙○○，致乙○○受有左手臂、右膝
    、頸部、臉部多處挫傷之傷害；乙○○不甘受辱，遂於丙○○停
    止毆打欲離開該店之際，基於傷害犯意，追出門外朝丙○○右
    側下巴、後頸部徒手揮打兩拳，致丙○○失去重心且暈眩後朝
    前倒地，受有右側眼及眼眶週圍挫傷、下唇擦傷、胸部挫傷
    、右手部挫傷、右食指擦傷之傷害。
二、案經乙○○、丙○○訴由臺北市政府警察局大同分局報告臺灣士
    林地方檢察署檢察官偵查起訴。
    理  由
一、本判決所引用被告丙○○、乙○○以外之人於審判外之陳述，業
    經檢察官、被告二人於本院準備程序時表示同意作為證據，
    且迄言詞辯論終結前均未聲明異議（見本院訴字卷第32至34
    、61至64頁），本院審酌該等證據資料作成之情況，核無違
    法取證或其他瑕疵，且與待證事實具有關聯性，認為以之作
    為證據為適當，依刑事訴訟法第159條之5規定，均認有證據
    能力。至本判決以下所引用非供述證據性質之證據資料，查
    並無違反法定程序取得之情形，依刑事訴訟法第158條之4規
    定之反面解釋，亦應有證據能力。
二、訊據被告丙○○對上開傷害乙○○之事實坦承不諱，另被告乙○○
    雖坦稱其於前開時、地，有對丙○○出拳一情，然否認有何傷
    害犯行，辯稱：我那天在超商門口，是想要嚇阻丙○○，因為
    丙○○一直向我攻擊，所以我才有出那拳，但對照我們的身高
    比，那一拳不會打到他的眼睛，是丙○○喝酒自己跌倒若丙○○
    的傷都要算我的，於理不容云云。經查：
（一）被告丙○○傷害部分：
　　告訴人乙○○為上址全家便利商店寧夏店之店員，於上開時、
    地，因勸導入內消費之被告丙○○必須依照政府規定配戴口罩
    ，致被告丙○○心生不滿，與告訴人乙○○發生言語爭執，被告
    丙○○遂以徒手及手持安全帽之方式，接續多次毆打告訴人乙
    ○○，致告訴人乙○○受有左手臂、右膝、頸部、臉部多處挫傷
    之傷害等情，為被告丙○○所坦認（見偵卷第12至13、71至73
    頁，本院審訴字卷第54至55頁，本院訴字卷第30、34至35、
    57頁），核與告訴人乙○○之指訴情節大致相符（見偵卷第28
    至33、73頁，本院訴字卷第30至31頁），並經證人即案發時
    在場之寧夏店店員吳涵庭於本院審理時證述無訛（見本院訴
    字卷57至60頁），另有告訴人乙○○提出之馬偕紀念醫院乙種
    診斷證明書1份、全家便利商店之監視器錄影畫面2張（畫面
    時間23:54:27、23:57:00）及監視器錄影光碟1片在卷可佐
    （見偵卷第45、53頁、卷末光碟存放袋），此部分事實，堪
    予認定。
（二）被告乙○○傷害部分：　　
　1.被告乙○○遭告訴人丙○○以上揭方式接續毆打後，於告訴人丙
    ○○欲離開上址全家便利商店寧夏店之際，追出門外朝告訴人
    丙○○出拳揮打，致告訴人丙○○失去重心且暈眩後朝前倒地，
    受有右側眼及眼眶週圍挫傷、下唇擦傷、胸部挫傷、右手部
    挫傷、右食指擦傷之傷害等情，業據告訴人丙○○於偵查及本
    院審理時指稱：我在門口的時候，乙○○不知道拿什麼東西敲
    我，我就暈倒。一開始去買菸之前，都沒有受傷，就是打架
    ，我忽然間空白暈倒，我記得乙○○動手時是打到我後腦杓，
    之後整個人就暈掉倒下去，是臉部正面朝地板倒下去等語（
    見偵卷第73頁，本院訴字卷第65頁），另有告訴人丙○○提出
    之臺北市立聯合醫院（中興院區）驗傷診斷書1份、全家便
    利商店之監視器錄影畫面3張（畫面時間23:58:16、23:58:1
    7、23:58:24）及監視器錄影光碟1片附卷可稽（見偵卷第47
    至48、67至68頁、卷末光碟存放袋），參以被告乙○○並不否
    認其有在告訴人丙○○欲離開上址店內時，對告訴人丙○○出拳
    之事實，堪認告訴人丙○○確因被告乙○○之攻擊行為，導致正
    面朝前倒地後受有前揭傷害無誤。
　2.被告乙○○雖辯稱係告訴人丙○○一直對其攻擊，其為嚇阻對方
    始出拳，於警詢時並稱：我已遭對方嚴厲攻擊，所以我要自
    我防衛一下云云。惟查：
　⑴被告乙○○於偵查時已自承：因為我被他打好幾下我很生氣，
    我就出去打他等語（見偵卷第73頁），可見被告乙○○係因遭
    毆打後，在憤怒情緒下始對告訴人丙○○出手還擊。
　⑵按正當防衛必須對於現在不法之侵害始得為之，侵害業已過
    去，即無正當防衛可言。至彼此互毆，又必以一方初無傷人
    之行為，因排除對方不法之侵害而加以還擊，始得以正當防
    衛論。故侵害已過去後之報復行為，與無從分別何方為不法
    侵害之互毆行為，均不得主張防衛權，最高法院著有30年上
    字第1040號判例。且衡之一般社會經驗法則，互毆係屬多數
    動作構成單純一罪而互為攻擊之傷害行為，縱令一方先行出
    手，而還擊一方在客觀上苟非單純僅對於現在不法之侵害為
    必要排除之反擊行為，因其本即有傷害之犯意存在，則對其
    互為攻擊之還手反擊行為，自無主張防衛權之餘地（最高法
    院83年度台上字第4299號判決、84年度台非字第208號判決
    意旨參照）。經本院於準備程序時勘驗前揭監視器錄影光碟
    ，顯示：丙○○約於影片時間5分14秒左右，欲離開超商。影
    片時間5分14秒，丙○○從畫面左方出現，欲往超商外離去，
    乙○○從畫面下方出現，跟隨在丙○○後方，影片時間5分16秒
    ，丙○○已步出超商外，背對著乙○○，而乙○○則加快步行速度
    ，舉起右拳向前揮擊，影片時間5分17秒，乙○○朝丙○○的右
    側下巴揮擊一下，緊接著再以左手向丙○○後頸部揮擊一下，
    丙○○往前倒地，後來丙○○倒地後嘗試起身，但又往前滑倒，
    接著丙○○始搖搖晃晃起身，並離開現場等情，有本院111年2
    月22日之勘驗筆錄在卷可參（見本院訴字卷第31頁）。由本
    院勘驗結果可知，告訴人丙○○與被告乙○○分別從店內不同處
    往門口步行，堪認告訴人丙○○當時已結束對被告乙○○之攻擊
    行為，被告乙○○已無面臨現在不法侵害，惟仍於告訴人丙○○
    背對其走出店外時，自後朝告訴人丙○○之右側下巴、後頸部
    接續揮擊2下，使告訴人丙○○往前倒地，則被告乙○○辯稱係
    遭告訴人丙○○持續攻擊，始為自我防衛行為，顯無可採。
　3.被告乙○○另辯稱其當時已叫管區員警處理，係員警要其想辦
    法拖住告訴人丙○○，其已遭告訴人丙○○攻擊5分多鐘，員警
    告知其不能有限制別人之舉動，其僅係要拖住告訴人丙○○離
    開云云。惟被告乙○○若因已報警前來處理，欲使告訴人留置
    在現場，理應先以言語方式告知，而非直接以強制力或暴力
    方式阻止對方離開；縱告訴人丙○○執意離開，本案既有監視
    器清楚拍攝告訴人丙○○之樣貌及傷害行為，檢警欲追查告訴
    人丙○○到案，亦無難處。由本院前開勘驗結果可知，在告訴
    人丙○○停止毆打步行至門口欲離開時，被告乙○○係快步上前
    ，自告訴人丙○○身後出手揮打告訴人丙○○之右側下巴、後頸
    部，未見其有先以言語溝通之情，縱使被告乙○○最終目的係
    為阻止告訴人丙○○離開現場，亦無法解免其基於傷害犯意，
    對告訴人丙○○進行攻擊之認定。
　4.至被告乙○○固不諱言其有朝告訴人丙○○出拳之事實，但於歷
    次供述時，尚辯稱：應該沒有打到，我出手沒有打到他，丙
    ○○從機車要出來追我，自己跌倒兩次，對照我們的身高比，
    我不會打到丙○○的眼睛，是他當天喝酒，自己跌倒云云。然
    而，被告乙○○此部分所辯概與本院上開勘驗結果不符，本案
    告訴人丙○○正係因被告乙○○自後而來之攻擊行為，導致失去
    重心且暈眩後朝前倒地而受傷，衡情一般人當突然遭人自後
    朝下巴、頸部等處施加強暴力後，在未有防備下，重心失穩
    並產生暈眩，因而正面朝地跌倒，致眼、唇、胸及手部均受
    有擦挫傷，亦無悖於一般人之經驗法則，是被告乙○○此部分
    辯解，自不足採。
（三）綜上所述，本案事證明確，被告二人之犯行均堪認定，應
      依法論科。　
三、論罪科刑：
（一）核被告丙○○、乙○○所為，均係犯刑法第277條第1項之
　　傷害罪。
（二）上開被告丙○○徒手及持安全帽毆打被告乙○○，及被告
　　乙○○徒手揮打被告丙○○之過程，被告二人之行為，客觀上雖
    均有數個動作，但係於密切接近之時間及同地實行，各行為
    之獨立性極為薄弱，且均出於同一傷害對方身體之目的，顯
    係基於單一犯意，侵害同一法益，依一般社會健全觀念，在
    時間差距上難以強行分開，應視為數個舉動之接續施行，合
    為包括之一行為予以評價較為合理，均應論以接續犯一罪。
    檢察官起訴書認本案被告乙○○係徒手揮打被告丙○○頭部一拳
    ，但依本院上開勘驗結果，被告乙○○係朝被告丙○○右側下巴
    、後頸部徒手揮打兩拳，顯見起訴書僅起訴被告乙○○朝被告
    丙○○右側下巴揮打之事實部分（惟將揮打部位概括認定為頭
    部），然被告乙○○接續揮打被告丙○○後頸部之行為，與前開
    經起訴部分具有實質上一罪關係，本院自當併予審究，於此
    敘明。
（三）爰審酌本案源於被告丙○○因不滿被告乙○○對其勸導入
　　店消費應配戴口罩，竟未能克制情緒，對於當時依照政府宣
    導及超商店長指示而行事之被告乙○○施加暴力行為，鑑於當
    時我國處於新冠肺炎疫情期間，至人群密集之公共場合或室
    內應配戴口罩，已屬普遍社會大眾應自我要求之事，被告二
    人彼此間並無恩怨嫌隙，堪信被告乙○○起初之勸導應係出於
    善意，並無刻意刁難之意，是被告丙○○之犯罪動機、對被告
    乙○○接連毆打以洩怒之舉動，均無可取；另被告乙○○雖自覺
    受屈，但其既已報警，應待警方前來處理，詎其亦因難忍忿
    意，在被告丙○○結束攻擊行為後，上前予以還擊，被告乙○○
    之犯罪動機固可理解，然在法治社會仍非適法之舉。又被告
    丙○○犯後坦白承認傷害犯行，被告乙○○則否認犯罪，且二人
    始終無法達成共識，迄今彼此未能和解，兼衡被告二人之犯
    罪手段、各自造成對方之傷害程度，暨被告丙○○自述：國中
    肄業之智識程度，離婚，兩名未成年子女，與前妻各扶養一
    名子女，目前工作為散工，月收入新臺幣（下同）2至3萬元
    ，被告乙○○自述：國中畢業之智識程度，未婚，無人待其扶
    養，目前在超商打工，月收入1萬多元之家庭與經濟狀況等
    一切情狀，分別量處如主文所示之刑，並諭知易科罰金之折
    算標準。　　
四、按供犯罪所用、犯罪預備之物或犯罪所生之物，屬於犯罪行
    為人者，得沒收之；宣告前二條之沒收或追徵，有過苛之虞
    、欠缺刑法上之重要性、犯罪所得價值低微，或為維持受宣
    告人生活條件之必要者，得不宣告或酌減之，刑法第38條第
    2項前段、第38條之2第2項分別定有明文。查被告丙○○毆打
    被告乙○○時所使用之安全帽，雖屬被告丙○○犯本件犯行所用
    之物，然未經扣案，縱為被告丙○○所有之物，但僅屬一般人
    日常使用之物品，沒收與否對於預防犯罪及公共利益或公共
    安全之維護，並無絕對影響，應認欠缺刑法上之重要性，爰
    不予宣告沒收，末此敘明。　　　　　
據上論斷，應依刑事訴訟法第299條第1項前段，刑法第277條第1
項、第41條第1項前段，刑法施行法第1條之1第1項，判決如主文
。
本案經檢察官甲○○提起公訴，檢察官郭騰月到庭執行職務。
中　　華　　民　　國　　111 　年　　4 　　月　　26　　日
                  刑事第三庭  審判長法  官  蕭文學
　　　　　　　　　                  法  官  葛名翔
　　　　　　　　　                  法  官  李東益
以上正本證明與原本無異。
如不服本判決應於收受送達後20日內向本院提出上訴書狀，並應
敘述具體理由。其未敘述上訴理由者，應於上訴期間屆滿後20 
日內向本院補提理由書 (均須按他造當事人之人數附繕本 )「切
勿逕送上級法院」。
                                    書記官  謝涵妮
中　　華　　民　　國　　111 　年　　4 　　月　　29　　日
附錄本案論罪科刑法條：
中華民國刑法第277條第1項
傷害人之身體或健康者，處5年以下有期徒刑、拘役或50萬元以
下罰金。